【裁判字號】    90,易,891
【裁判日期】    900815
【裁判案由】    避免兵役罪
【裁判全文】
臺灣臺中地方法院刑事判決                            九十年度易字第八九一號
    公  訴  人  臺灣臺中地方法院檢察署檢察官
    被      告  甲○○原名張.
    選任辯護人  陳益軒
                劉思顯
右列被告因偽造文書案件，經檢察官提起公訴（九十年度偵字第二四三三號），本院
判決如左：
    主  文
甲○○共同連續行使偽造公文書，足以生損害於公眾，處有期徒刑壹年貳月，緩刑肆
年。偽造之編號Ｎ0000000、出具日期中華民國八十八年十二月二十四日、病
患姓名張維德之「三軍總醫院診斷證明書」上偽造之「三軍總醫院」及「張聖原」之
印文各壹枚均沒收。
    事  實
一、甲○○（原名張維德）自民國八十八年八月二日起，服役於陸軍一五一師四五一
    旅（駐地宜蘭縣蘇澳武荖坑），服役期間至民國九十年四月五日止，於八十八年
    十月初，因於部隊訓練時傷及左腳致左小腿骨折，至國軍花蓮總醫院住院診治，
    自不詳姓名之看護處取得跳蚤市場雜誌一本，於其中發現有關軍人健康檢查之廣
    告，甲○○遂打該廣告上所刊登之0000000000號行動電話，與一姓名
    年籍不詳、自稱「陳先生」之成年男子聯絡，「陳先生」得知甲○○患有氣喘病
    後，告知甲○○得以罹患該疾病為理由辦理停役，並問明甲○○服役單位之郵政
    信箱號碼，要求甲○○支付新臺幣（下同）十五萬元之手續費，甲○○則先行匯
    款五萬元至「陳先生」指定之郵局某不詳帳號帳戶。嗣甲○○出院，即收到「陳
    先生」寄來之偽造「三軍總醫院免技測就醫證明書」（其上記載甲○○罹患肺功
    能中度阻塞性併換氣功能不良之疾病），甲○○明知其並未因罹患前述疾病於八
    十八年十二月二十四日至三軍總醫院就診，為提前退伍，竟與「陳先生」共同基
    於行使偽造公文書之概括犯意聯絡，先持該偽造之「三軍總醫院免技測就醫證明
    書」至服役單位之營部換取公函而予行使，取得公函後，再將該公函上之發文字
    號告知「陳先生」，「陳先生」囑咐甲○○將該公函妥為保管。嗣甲○○於放假
    時再與「陳先生」聯絡，並依「陳先生」之指示，至中壢火車站對面之小巷內堆
    放之箱子中，覓得「陳先生」事先放置該處之跳蚤市場雜誌一本，並自該本雜誌
    內取得偽造之編號Ｎ0000000、出具日期八十八年十二月二十四日之「三
    軍總醫院診斷證明書」（其上記載甲○○之門診號碼為0000000號、診斷
    結果罹患有「肺功能中度阻塞性併換氣功能不良」之疾病），甲○○另行匯款十
    萬元予「陳先生」，並持該偽造之診斷證明書向服役單位辦理因病停役手續而予
    行使，因而於八十九年二月二十八日，以因病停役為由而提前退伍，足以生損害
    於三軍總醫院及國防部對役男服役管理之正確性。
二、案經臺中憲兵隊移送臺灣臺中地方法院檢察署檢察官偵查起訴。
    理  由
一、按犯罪在任職服役中，發覺在離職離役後者，由法院審判，軍事審判法第五條第
    二項定有明文。本案被告甲○○為上開行為時雖具軍人身分，惟行為後在離職離
    役後發覺，依前開規定，自應由法院審判，合先敘明。
二、訊之被告甲○○對於右揭以十五萬元代價，自年籍姓名不詳、自稱「陳先生」之
    成年男子處取得「三軍總醫院免技測就醫證明書」及編號Ｎ0000000、出
    具日期八十八年十二月二十四日之「三軍總醫院診斷證明書」後，持以辦理因病
    停役手續而提前退伍，然其並未於前述日期至三軍總醫院就診之事實，固不諱言
    ，惟矢口否認有何行使偽造公文書犯行，辯稱：伊以為「陳先生」交付之「三軍
    總醫院免技測就醫證明書」及「三軍總醫院診斷證明書」，均係三軍總醫院所出
    具之真實文書，始持以申請辦理因病停役手續，並無行使偽造公文書之故意云云
    。經查，被告持以向服役單位辦理因病停役手續之卷附編號Ｎ0000000、
    出具日期八十八年十二月二十四日之「三軍總醫院診斷證明書」，其上所記載被
    告之門診號碼0000000號，應係病患「劉治凌」之病歷號碼，又該醫院於
    八十八年十二月二十四日門診所開立換發之軍人診斷書人員中，亦無「張維德」
    （按即被告甲○○之原名）乙員等情，有該「三軍總醫院診斷證明書」及三軍總
    醫院中華民國九十年四月三日善利字第九００四一一八號函各一件在卷足憑，足
    見前述「三軍總醫院診斷證明書」並非三軍總醫院所出具，而係由他人偽造者甚
    明。次查，被告於臺中憲兵隊接受詢問時及本院審理時，均坦言其於八十八年十
    二月二十四日並未至三軍總醫院就醫檢查，其持以至服役單位營部換取公函之「
    三軍總醫院免技測就醫證明書」，係自稱「陳先生」之成年男子於其尚未至三軍
    總醫院掛號前即寄予其收受；至前述「三軍總醫院診斷證明書」則係其依「陳先
    生」指示，於中壢火車站對面巷子所堆放箱子內之跳蚤雜誌中取得，且其於取得
    該診斷證明書前後，分別匯款五萬元及十萬元至郵局之某帳戶，以支付「陳先生
    」為其辦理前述證明書之手續費等語。被告既未至三軍總醫院掛號就診，竟能取
    得由該醫院所開立，且其上記載被告罹患「肺功能中度阻塞性併換氣功能不良」
    疾病之免技測就醫證明書及診斷證明書，則其對於前述二份公文書並非三軍總醫
    院所出具一節，自當知之甚稔，又被告倘循正常程序至三軍總醫院看診，一旦經
    診斷出確實患有前述疾病，自得由該醫院取得相關診斷證明以辦理停役，何須支
    付高達十五萬元之代價，向自稱「陳先生」之成年男子換取前述二份公文書？由
    此益見被告對於「陳先生」交予其辦理因病停役手續之前述二份公文書係偽造之
    事應有所知悉。至選任辯護人所具辯護意旨狀以前述「三軍總醫院診斷證明書」
    上蓋有關防及院長之職銜章，被告無從分辨其真偽，則其持該診斷證明書辦理因
    病停役之手續，應無行使偽造文書之故意云云，然被告於取得該診斷證明書之八
    十八年下半年間，已年滿二十四歲，且其於本院訊問時自承係自文化大學畢業，
    故其為受過高等教育之知識分子，則其對於公立醫院不可能對於未實際掛號就診
    之人，開立足以證明該人患有疾病之文書一事，當無不知之理。被告明知前述「
    三軍總醫院免技測就醫證明書」及「三軍總醫院診斷證明書」，係其未至三軍總
    醫院掛號就診，向「陳先生」以高價購得者，若謂其不知悉前述二公文書係屬偽
    造，孰能置信？而其明知前述二公文書均係偽造，竟先持前述免技測就醫證明書
    向服役單位之營部換取公函，再持前述診斷證明書向服役單位辦理因病停役手續
    ，自有行使偽造公文書之故意甚明，是前揭辯護意旨要不足採，併此敘明。綜上
    ，本件事證明確，被告所辯上情，應係卸責之詞，不足採信，其犯行堪以認定。
三、按三軍總醫院為公務機關，以三軍總醫院名義出具之免技測就醫證明書及診斷證
    明書，屬公務員職務上製作之文書，為刑法第十條第三項所稱之公文書。被告甲
    ○○持偽造之免技測就醫證明書及診斷證明書辦理停役，足以生損害於三軍總醫
    院及國防部對役男服役管理之正確性，核其所為，係犯刑法第二百十六條、二百
    十一條之行使偽造公文書罪。公訴意旨認被告係犯刑法第二百十六條、第二百十
    二條之行使特種文書罪，起訴法條尚有未洽，爰就公訴人起訴之犯罪事實，變更
    其所引應適用之法條。被告與年籍姓名不詳、自稱「陳先生」之成年男子間，有
    犯意聯絡及行為分擔，應論以共同正犯。被告偽造公文書之低度行為，應為行使
    之高度行為所吸收，不另論罪。其先後二次行使偽造公文書犯行，時間緊接，所
    犯構成要件相同，顯係基於概括犯意為之，應依連續犯之規定以一罪論，並加重
    其刑。爰審酌被告無犯罪前科（見卷附臺灣臺中地方法院檢察署刑案資料查註紀
    錄表及臺灣高等法院被告全國前案紀錄表）、素行良好、為圖免除兵役而萌本件
    犯罪之動機、犯罪之手段及對兵役公平性造成之危害、犯後未能坦承犯行等一切
    情狀，量處如主文所示之刑。末查被告前未曾受有期徒刑以上刑之宣告，有前述
    臺灣臺中地方法院檢察署刑案資料查註紀錄表及臺灣高等法院被告全國前案紀錄
    表附卷可按，其因一時失慮而觸犯刑章，經此偵、審及科刑之教訓後，應知警惕
    而無再犯之虞，本院綜核各情，認所宣告之刑以暫不執行為適當，併予宣告緩刑
    四年，以啟自新。偽造之「三軍總醫院免技測證明書」、編號Ｎ0000000
    、出具日期八十八年十二月二十四日之「三軍總醫院診斷證明書」各一份，因被
  告行使分別交付陸軍一五一師、三軍總醫院，不復屬被告所有，惟前述「三軍總
    醫院診斷證明書」上「三軍總醫院」及「張聖原」之印文一枚均係偽造，不問屬
    於犯人與否，均應依刑法第二百十九條之規定宣告沒收。至前述偽造之「三軍總
    醫院」、「張聖原」之印章，核屬「陳先生」所單獨偽造，被告就此部分既與「
    陳先生」無共犯之關係，依從刑依附主刑之原則，自不得在本案諭知沒收，附此
    敘明。
四、公訴意旨另以：被告明知其並未罹患氣喘之疾病，而交付十五萬元予年籍、姓名
    不詳、綽號「陳先生」之人，由「陳先生」交付內容不實之「三軍總醫院免技測
    就醫證明書」予被告，由被告持以至服役部隊換取公函後交予「陳先生」，再由
    「陳先生」偽造「三軍總醫院診斷證明書」交予被告，被告則持該偽造之診斷證
    明書於八十九年二月底提前退伍，因認被告另涉犯陸海空軍刑法第八十九條第一
    項意圖免除兵役偽為疾病或自毀傷身體或為其他詐偽之行為罪嫌，並以被告之自
    白及卷附「三軍總醫院診斷證明書」，為其主要論據。惟按犯罪事實應依證據認
    定之，無證據不得推定其犯罪事實，刑事訴訟法第一百五十四條定有明文。訊之
    被告堅決否認有何意圖免除兵役偽為疾病或自毀傷身體或為其他詐偽之行為之犯
    行，辯稱：伊確實患有氣喘病，並無為免除兵役佯稱患有該疾病等語。經查，被
    告患支氣管性氣喘疾病，曾於九十年三月二十八日發作，至行政院國軍退除役官
    兵輔導委員會臺北榮民總醫院急診診治，有該院診斷證明書及急診病歷各一件在
    卷足憑，是被告所辯其確實患有氣喘病等語，應與事實相符，其未因該疾病實際
    至三軍總醫院就診，而持「陳先生」所交付之偽造「三軍總醫院免技測證明書」
    及「三軍總醫院診斷證明書」辦理因病停役事宜，固應負行使偽造公文書罪責，
    然其既確實患有氣喘病，即與陸海空軍刑法第八十九條第一項「偽為疾病」之構
    成要件不同，從而自不得以該罪相繩，此外復查無其他積極證據，足資證明被告
    有何違反陸海空軍刑法之犯行，本應為無罪之諭知，然公訴人認此部分與被告前
    揭經論罪科刑部分，有牽連犯之裁判上一罪關係，爰不另諭知無罪。
據上論斷，應依刑事訴訟法第二百九十九條第一項前段、第三百條，刑法第二十八條
、第五十六條、第二百十六條、第二百十一條、第七十四條第一款、第二百十九條，
判決如主文。
中      華      民      國        九十      年    八月    十五    日
                                  臺灣臺中地方法院刑事第一庭
                                      法  官  鍾  啟  煒
右正本證明與原本無異。
如不服本判決，應於判決送達後十日內向本院提出上訴狀，上訴於臺灣高等法院臺中
分院（須附繕本）。
                                      書記官
中      華      民      國        九十      年    八      月    十五    日
附錄本判決論罪科刑之法條：
刑法第二百十一條：
偽造、變造公文書，足以生損害於公眾或他人者，處一年以上七年以下有期徒刑。
刑法第二百十六條：
行使第二百十條至第二百十五條之文書者，依偽造、變造文書或登載不實事項或使登
載不實事項之規定處斷。


司法院資訊處製作；財團法人民間司法改革基金會備份。
